臺灣高等法院民事判決　　　　　　　　　　　　　　九十二年度重上字第五六一號
　　上　訴　人　甲○○
　　訴訟代理人　陳鼎正律師
　　　　　　　　許明桐律師
　　被　上訴人　景隆實業有限公司
　　法定代理人　廖燦景
　　　　　　　　廖運琪
　　　　　　　　廖運雍
　　　　　　　　周月娥
　　　　　　　　廖友誠（即廖運亮）住台北縣八里鄉○○村○○路○段一五八號
　　訴訟代理人　孫志堅律師
　　　　　　　　劉孟錦律師
　　右　一　人
　　複　代理人　郭睦萱律師
右當事人間確認抵押權不存在等事件，上訴人對於中華民國九十二年八月八日臺灣桃
園地方法院九十年度重訴字第三四三號第一審判決提起上訴，本院於九十三年八月三
十一日言詞辯論終結，判決如左：
    主　    文
上訴駁回。
第二審訴訟費用由上訴人負擔。
    事實及理由
甲、程序方面：
一、按於能力、法定代理權或為訴訟所必要之允許有欠缺之人所為之訴訟行為，經取
    得能力之本人、取得法定代理權或允許之人、法定代理人或有允許權人之承認，
    溯及於行為時發生效力，民事訴訟法第四十八條定有明文。次按公司經中央主管
    機關撤銷登記者，應行清算；有限公司之清算，除公司法或公司章程另有規定或
    經股東決議另選清算人外，以全體股東為清算人；又清算人執行職務時，有代表
    公司為訴訟上或訴訟外一切行為之權利，公司法第二十六條之一準用第二十四條
    、第一百十三條準用第七十九條、第八十四條第二項亦分別定有明文。
二、查本件被上訴人為有限公司，業於民國七十九年三月一日經當時之主管機關台灣
    省政府建設廳以七九建三管字第一○四一七三號函公告撤銷登記，而其現任股東
    為廖燦景、廖運琪、廖運雍、廖友誠（原名為廖運亮）、周月娥等情，有台灣省
    政府建設廳七十九年三月一日七九建三管字第一○四一七三號（函）稿、公司變
    更登記事項卡在卷可稽（見本院卷第二二二、一二三、一二四頁），是依首開規
    定，本件訴訟應以被上訴人股東廖燦景、廖運琪、廖運雍、廖友誠、周月娥全體
    為被上訴人之法定代理人。雖被上訴人僅以廖燦景為其法定代理人提起本訴，並
    為訴訟行為，惟其餘股東廖運琪、廖運雍、廖友誠、周月娥業於本院追認廖燦景
    為被上訴人之法定代理人所為之訴訟行為，揆諸上開規定，自應認被上訴人前以
    廖燦景為法定代理人所為之訴訟行為，均屬合法有效。
乙、實體方面：
一、本件被上訴人起訴主張：被上訴人原法定代理人廖鏡景（民國七十二年三月一日
    變更為廖燦景）在七十二年間因房地產景氣低迷致其財務陷入困境，遂於七十二
    年十二月上旬宣佈週轉不靈，廖燦景為恐廖鏡景之債權人要求被上訴人替廖鏡景
    償債而受波及，乃於七十二年十二月十四日將被上訴人所有如原判決附表所示門
    牌號碼桃園縣中壢市○○路六五號四樓之二房屋（下稱系爭房屋）設定第二順位
    本金最高限額新台幣（下同）一千五百萬元之抵押權予上訴人及原審共同被告鄒
    富城，存續期間自七十二年十二月八日至七十三年十二月七日，上訴人與鄒富城
    之債權範圍分別為三分之二與三分之一，然上訴人及鄒富城實際上並未交付任何
    借貸款項予被上訴人，雙方亦無其他債權債務關係，前揭最高限額抵押權乃屬通
    謀虛偽意思表示而無效，其擔保之債權並不存在。詎料上訴人竟於九十年間依上
    述無效之抵押權向法院聲請拍賣抵押物，侵害被上訴人之權利，為此提起本訴，
    求為判決確認上訴人及原審共同被告鄒富城就被上訴人所有如原判決附表所示門
    牌號碼桃園縣中壢市○○路六五號四樓之二房屋，於七十二年十二月十四日向桃
    園縣中壢地政事務所以中字第○三二五○六號設定本金最高限額新台幣一千五百
    萬元（上訴人與鄒富城設定債權範圍分別為三分之二與三分之一），存續期間自
    七十二年十二月八日至七十三年十二月七日之抵押權所擔保之債權不存在；並依
    民法第七百六十七條之規定，請求上訴人及原審共同被告鄒富城應將前項抵押權
    ，提起上訴；而原審共同被告鄒富城就其敗訴部分，則未據聲明不服，已告確定
    ）。並於本院答辯聲明：上訴駁回。
二、上訴人則以：被上訴人係因積欠上訴人一千萬元借款債務而設定系爭抵押權以供
    擔保，上訴人確係於七十二年三月至十二月間陸續借款一千萬元予被上訴人，七
    十二年十二月八日經結算後，被上訴人始簽立抵押權設定契約書，並開立款項借
    用證予上訴人，約明於七十三年十二月八日清償，且為擔保將來如出賣系爭房屋
    需優先償還上訴人，被上訴人於翌日即七十二年十二月九日亦另立承諾書予上訴
    人，上訴人並執有系爭房屋所有權狀、抵押權設定契約書、他項權利證明書等證
    明文件之原本，顯見上訴人確對被上訴人有一千萬元之債權未獲清償，被上訴人
    之主張非有理由等語，資為抗辯。並於本院上訴聲明：、原判決不利上訴人部
    分廢棄。、右廢棄部分，被上訴人在第一審之訴駁回。
三、本件經依民事訴訟法第四百六十三條準用同法第二百七十條之一第一項第三款規
    定，整理並協議簡化爭點及不爭執點後，兩造同意僅就言詞辯論時所陳述之事實
    及主張之法律關係為論斷。查被上訴人主張伊於七十二年十二月十四日將其所有
    之系爭房屋設定第二順位本金最高限額一千五百萬元之抵押權予上訴人及原審共
    同被告鄒富城，存續期間自七十二年十二月八日至七十三年十二月七日，上訴人
    與鄒富城之債權範圍分別為三分之二與三分之一，而上訴人於九十年間依上述抵
    押權向法院聲請拍賣抵押物裁定獲准等情，業據提出建物登記謄本、原法院九十
    年度拍字第一○八○號拍賣抵押物更正裁定為證（見原審卷一第一一至一三頁）
    ，並有上訴人提出抵押權設定契約書、他項權利證明書、原法院九十年度拍字第
    一○八○號拍賣抵押物裁定等文件在卷可稽（見原審卷一第三七至四一頁），且
    為上訴人所不爭執，堪信被上訴人此部分事實之主張為真正。惟被上訴人主張上
    訴人實際上並未交付任何借貸款項予被上訴人，雙方亦無其他債權債務關係存在
    ，前揭最高限額抵押權乃屬通謀虛偽意思表示而為無效，其擔保之債權並不存在
    等情，則為上訴人所否認，並以前開情詞置辯。則本件應予審究之重點即為：兩
    造間有無系爭一千萬元之消費借貸關係存在？上訴人有無交付一千萬元借款予被
    上訴人？茲分述如后：
(一)、查上訴人於原審先後陳稱：「景隆公司於七十二年十二月八日確已向上訴人借
      到一千萬元，約明於七十三年十二月八日清償」（見原審卷一第三二頁）、「
      借款時間約有一年，是陸續交付款項（現金），各筆款項均有開立收據，到七
      十二年十二月八日才結算開立款項借用證」、「因當時上訴人尚有其他債務人
      往來，且時隔久遠，故各筆交付款項之金額、時間無法確定」（見原審卷一第
      一五七頁）、「被上訴人係交付以廖運雍簽發經其背書之支票六紙為本件借款
      之擔保，經上訴人比對新竹企銀之存款往來明細，上訴人於票載到期日前確有
      出借相當金額之提款數額」（見原審卷二第二○、二一頁）、「提出原審卷二
      第六四頁之附表一張（借款日期自七十二年三月七日至七十二年十二月五日止
      ，借款金額合計一千零二十萬元），主張出借日期與被上訴人交付支票擔保之
      情形，其中票款與交付金額完全一致者，乃因交付票據當時已將利息先行結清
      ，否則票面金額即應係包含未付清之利息」、「借款日期確在七十二年三月之
      後」（見原審卷二第五八、六一頁）各等語；嗣於本院陳稱：「提出原審卷二
      第一一七頁之更正後附表一張（借款日期自七十二年三月七日至七十二年十二
      月五日止，借款金額合計一千萬元）、是七十二年三月始直到七十二年十二月
      初或十二月中旬為止，景隆公司之法定代理人廖燦景出面向我借的，向我借錢
      時都是先開臨時收據，等借了幾次達到一個數字之後，就會開票給我，當時還
      有票據法的處罰問題，他要求我不要提示支票，臨時收據則等到辦妥抵押權登
      記時才還他，支票沒有還他。錢是由我在新竹企銀大溪分行領現金給他，有時
      我交給他，有時我委託同事交給他，錢是廖燦景和廖鏡景一起來拿的」（見本
      院卷第一三○、一三一頁）等語。
(二)、次查原審共同被告鄒富城已於原審認諾被上訴人之請求，並陳稱：「七十二年
      十二月間，友人甲○○向本人提議要幫景隆實業有限公司負責人廖燦景的哥哥
      廖鏡景，因週轉困難可能被無妄波及，偕同本人共同將景隆實業有限公司之房
      屋設定新台幣一千五百萬元之假債權，以閃避失去理智的債權人」、「當時被
      上訴人公司財務危機，上訴人甲○○來找我，說我已經設定第一順位抵押權，
      問我是否可以共同虛偽設定假債權一千五百萬及抵押權，實際上設定的時候大
      家都沒有付錢。」等語（見原審卷一第一○六頁、卷二第二五九頁），於本院
      亦證稱：「（問：為何會有第一次及第二次？）因第一次設定後，廖鏡景已面
      臨倒閉，怕拖累他弟弟廖燦景，所以甲○○找我一起共同設定假債權，第一次
      的抵押權仍然存在，但是第二次設定我沒有另外給錢」、「（問：你如何知道
      甲○○的抵押債權是假的？）甲○○當初找我時，他知道我是第一順位，所以
      找我配合他一起設定比較好看」等語（見本院卷第一七三、一七四頁），依鄒
      富城所言可知，系爭抵押權係為避免被上訴人遭其之前法定代理人廖鏡景之債
      權人追索，而為通謀虛偽意思表示所設定，是依鄒富城所言，除為鄒富城設定
      債權範圍三分之一即五百萬元部分之抵押債權不存在外，設定債權範圍三分之
      二即一千萬元部分之抵押債權亦非存在。
(三)、又上訴人雖提出由廖運雍簽發經被上訴人背書之支票六紙（見原審卷二第二九
      、三○頁）及載明借款日期、金額、支票之對照附表一張（見原審卷二第一一
      七頁）為證，主張伊陸續借款一千萬元予被上訴人，被上訴人以該六紙支票為
      擔保云云。惟上訴人所提出之支票，發票人均為廖運雍，並非被上訴人公司所
      簽發，雖支票背面有被上訴人公司及其法定代理人廖燦景背書之印文，然被上
      訴人否認該背書之真正，而上訴人就此並未舉證證明該背書為真正，則該支票
      得否憑為被上訴人向上訴人借款之憑據，已非無疑。且上訴人既稱系爭支票係
      供被上訴人借款擔保之用，則上訴人於被上訴人交付支票之際，理應要求被上
      訴人結算之前積欠之款項而載明於支票，始符上訴人於本院所稱：「．．．景
      隆公司之法代廖燦景出面向我借的，向我借錢時都是先開臨時收據，等借了幾
      次達到一個數字之後，就會開票給我．．．」之旨趣（見本院卷第一三○頁）
      ；惟觀諸前開對照附表所載，借款日期有多處前後倒置情事，如被上訴人於七
      十二年六月十八日交付第一張支票供擔保時，其票載金額竟未計算至七十二年
      五月二十五日前之借貸金額，七十二年七月三十一日交付第二張支票供擔保時
      ，票載金額亦未計算至七十二年七月十九日前之借貸金額，殊與上訴人於本院
      之陳述不合；況上訴人既稱系爭支票係供擔保之用，則揆諸常情，系爭支票即
      應於借款之前或借款之際交付，豈會借款達相當數額始交付支票供擔保？是依
      系爭支票金額及發票日對照存款帳戶明細以觀，委實無法判斷上訴人之存款帳
      戶於系爭支票所載發票日確有提領款項之紀錄，故徒憑系爭支票尚不足以認定
      上訴人確有交付借款予被上訴人。
(四)、證人即上訴人在新竹區中小企業銀行大溪分行任職經理時之同事徐嵐輝於原審
      證稱：「我在七十二年間整年度看過廖燦景、廖鏡景各至少十次以上來向甲○
      ○調借現金，金額大小不等，有時候三十萬、五十萬最多到一百五十萬，都是
      拿現金，並且都有開立臨時的收據或是支票，是因為當時，甲○○交代我拿錢
      給他所以我才知道，這些錢都是由甲○○的戶頭提領現金」、「（問：提示被
      證十四的支票，有何意見？）我有看過這些支票，當時廖燦景、廖鏡景、廖運
      雍都曾經拿廖運雍為發票人四○三號帳號的支票來向甲○○借錢，其餘的話都
      是用借據來借錢」、「有時候甲○○不在的時候由我代為處理，借據上是寫向
      甲○○借到多少錢，金額不大的話是用臨時借據，金額大的話如一百萬元以上
      才用支票」、「（上訴人訴訟代理人：請求訊問證人交給廖燦景、廖鏡景、廖
      運雍三人現金是從哪個帳戶提領出來的？）是從甲○○的帳戶提領出來，我瞭
      解甲○○在大溪分行只有一個帳戶，所有的錢都是從該帳戶提領的」，「（上
      訴人訴訟代理人：是不是每次只要超過一百萬元，都會開立支票？）並不是每
      次都是我經手的，在我經手的部分一百萬元都有拿支票」各等語（見原審卷二
      第一六○、一六一頁）；惟稽諸上訴人所提存款帳戶明細，自七十一年十一月
      十九日起至七十二年十二月十六日止，並無提領超過一百萬元現金之紀錄，顯
      見證人徐嵐輝證稱最多有調借一百五十萬元及經手超過一百萬元部分有拿支票
      等情與事實不符。雖證人徐嵐輝於本院改稱：「廖燦景他們兄弟來向甲○○借
      款時，有時寫借據給甲○○，每次都有寫，何人來就用何人的名義寫借據，有
      時候拿支票，景隆公司背書」、「（問：有同日借款超過一百萬元以上的否？
      如有，如何交付？）有，銀行有規定，超過一百萬元，要用兩張以上的取款條
      拆散，到出納登記領現金」、「（問：有幾次超過借款一百萬元？）最少一次
      以上」、「（問：支票與當天借款金額是否相符？）一樣」等語（見本院卷第
      三一七、三一八頁），然與上訴人於本院陳稱被上訴人借錢時都是先開臨時收
      據，等借了幾次達到一個數字之後始改簽發支票以供擔保之用，亦即交付支票
      係供之前已借款項之擔保，並非以支票再新借款項等情相互矛盾（見本院卷第
      一三○頁），顯見證人徐嵐輝之證言並非可取。又上訴人於另案臺灣台北地方
      法院九十年度重訴字第一二九一號請求景榮建設開發股份有限公司（下稱景榮
      公司，法定代理人廖運雍）清償債務事件中，亦係提出相同之存款帳戶明細資
      為交付景榮公司借款之佐證，有被上訴人所提上訴人於該案提出之準備書狀及
      所附書證影本可資佐證，且為上訴人所不爭執，益見前揭存款帳戶明細無從資
      為上訴人確有交付一千萬元款項予被上訴人之佐證。
(五)、雖上訴人於原審先後提出七十二年十二月八日款項借用證、十二月九日承諾書
      、七十六年八月十六日借據等文件為證（見原審卷一第三五、四二、一六九頁
      ），主張伊已交付一千萬元借款予被上訴人云云。惟按私文書應由舉證人證其
      真正，但他造於其真正無爭執者，不在此限，民事訴訟法第三百五十七條定有
      明文。當事人提出之私文書，必先證其真正，始有形式上之證據力，更須其內
      容與待證事實有關，且屬可信者，始有實質上之證據力，最高法院二十二年上
      字第二五三六號判例意旨足資參照。又民事訴訟法第三百五十八條關於私文書
      經本人或其代理人簽名、畫押、蓋章或按指印者，推定為真正之規定，須其簽
      名、畫押、蓋章或按指印係本人或其代理人為之，在當事人間已無爭執或經舉
      證人證明者，始得適用，最高法院二十八年度上字第一○號判例意旨亦足資參
      照。本件上訴人提出之上開款項借用證等文件，被上訴人已否認其真正，依上
      說明，自應由上訴人就其所提款項借用證、承諾書及借據之真正，負舉證責任
      。經原審將向經濟部中部辦公室調取之被上訴人公司設立登記卷、上訴人提出
      而被上訴人不否認為真正之抵押權設定契約書原本（見原審卷一第三七至三九
      頁）、上開款項借用證、承諾書、借據等文件原本，及上訴人提出之被上訴人
      公司股東會議紀錄（見原審卷一第一六八頁）等資料送請法務部調查局鑑定其
      上之被上訴人公司及其法定代理人廖燦景之印文是否相符，除抵押權設定契約
      書上被上訴人公司印文與被上訴人公司設立登記案卷之公司印文相同外，其餘
      款項借用證、承諾書、借據、股東會議紀錄等文件上被上訴人公司印文，均與
      被上訴人公司設立登記案卷上公司印文不同，有法務部調查局九十一年二月七
      日調科貳字第○九一○○○四五二○○號鑑定通知書在卷可稽（見原審卷一第
      一七七頁），自不得因款項借用證、承諾書、被上訴人股東會議紀錄及借據之
      紙質老舊或有破損，而推定為真正，本院自無從依鑑定結果證明上訴人所持之
      上開款項借用證、承諾書、借據等文件為真正。
(六)、再者，上開鑑定未能證明款項借用證、承諾書、借據等文件為真正後，上訴人
      雖於原審另行提出委託書一件（見原審卷一第一九三頁），主張係被上訴人委
      託代書莊文生辦理本件抵押權設定登記之委託書，該委託書附註記載借據與承
      諾書之印章應以會議紀錄所蓋之章為準始有效等字句，而款項借用證及承諾書
      、借據上被上訴人公司及代表人廖燦景之印文與前開被上訴人股東會議紀錄上
      之印文相同，足證該款項借用證及承諾書、借據為真正云云。經查上訴人提出
      之七十二年十二月三日委託書固記載：「茲委託莊代書事務所辦理本公司向甲
      ○○先生借款新台幣一千萬元整確實收到，為確保債權人之債權，提供景隆實
      業有限公司不動產位於中壢市○○路六五號四樓之二號．．．。註：本日親自
      交給建物二二五六號權狀、公司資格印鑑證明、公司執照、營業執照、股東會
      議紀錄（往後借據及承諾書印章應以會議紀錄所蓋的章為準始有效）請查收」
      等語（見原審卷一第一九三頁），惟被上訴人否認該委託書之真正，則上訴人
      對於該委託書之真正，即應舉證證明之。雖證人莊文生於原審證稱：「（問：
      委託書是何人蓋章給你的？）是廖燦景、廖鏡景親自交給我的，連同委託書附
      註文書一起交付的」、「被證一款項借用證是與被證二的抵押權設定契約書同
      一天所寫的，被證四承諾書是隔天所寫的，我均在場。因為委託書上寫明借據
      與承諾書印章應與會議記錄用印相同始為有效，故我有核對」等語（見原審卷
      一第二一二、二一三頁）。惟查本件抵押權設定同時，被上訴人相關企業景榮
      公司亦同時將門牌號碼桃園縣中壢市○○路六五號三樓房屋（建號：二二五二
      ）設定本金最高限額一千五百萬元之抵押權予上訴人及證人莊文生，債權範圍
      分別為三分之二與三分之一，嗣景榮公司將該房屋移轉予訴外人紅陽百貨股份
      有限公司（下稱紅陽公司）所有，而上訴人及證人莊文生同因該抵押權所擔保
      債權存否與景榮公司及紅陽公司等爭訟，分別繫屬臺灣台北地方法院九十年度
      重訴字第一二九一號清償債務事件及原法院九十年度重訴字第二三六號塗銷抵
      押權登記事件審理中等情，則為上訴人所不爭執，而本件與該二事件密切關聯
      ，系爭抵押債權存否及所憑證據文書真偽，均與該二事件息息相關，亦屬該二
      事件爭執之重點，顯見證人莊文生與本件訴訟有重大之利害關係，其證言自難
      期為真。次參一般辦理抵押權設定登記時書具委託書之目的，乃在陳明當事人
      確有委託第三人向地政機關辦理相關登記事宜，其內容僅須載明委託意旨即足
      ，鮮有詳載設定抵押權之原因關係為借款，抵押人確已收到借款等情之必要；
      且借據及承諾書等均屬規範兩造間權利義務關係之文書，與證人莊文生受被上
      訴人委任辦理系爭抵押權設定登記無涉，被上訴人何須於委託莊文生之委託書
      中為此「（往後借據及承諾書印章應以會議記錄所蓋的章為準始有效）」之記
      載，而課以承辦代書特別之注意義務？是此委託書之記載內容實與常情有違；
      再者，如確有該委託書之存在，其既就借據及承諾書之印章應以會議記錄所蓋
      為準為特別之記載，而證人莊文生亦證稱已於七十二年十二月八日用印時即將
      該約定告知上訴人（見原審卷一第二一三頁），則本件訴訟初始，被上訴人即
      已否認相關文件之印章真正，上訴人豈會不即時提出該對其有利之委託書，竟
      遲至原審將相關文件送經法務部調查局鑑定結果不符時，始行提出該委託書？
      揆諸前開說明，上開委託書委實難認為真正，自不足以之推定上開款項借用證
      、承諾書、借據等文件為真正。雖上訴人於九十三年八月三十日即本院言詞辯
      論期日之前一日又提出被上訴人委託證人莊文生為原審共同被告鄒富城辦理系
      爭抵押權設定登記之另紙委託書，欲證明之前所提委託書為真正。惟被上訴人
      已否認此委託證人莊文生為鄒富城辦理系爭抵押權設定登記之委託書為真，而
      上訴人亦自承無法證明該委託書為真正 (見本院卷第三九三頁），是以上訴人
      另提之此紙委託書即不足為上訴人有利之認定。
(七)、上訴人嗣後雖於本院再提出七十二年十二月二十日借據承諾證明書、七十八年
      七月八日款項借用證、七十八年七月七日和解書及本票等文件為證（見本院卷
      第八五至八七頁、第一六四、一六五頁），主張上開文件已記載被上訴人承認
      確有借款一千萬元之事實云云。惟被上訴人已否認上開借據承諾證明書等文件
      為真正，且上開借據承諾證明書等文件均係影印後再蓋章，而簽名部分則均係
      影印者，並非原本，業經本院兩度送請法務部調查局就其上被上訴人法定代理
      人廖燦景之簽名與印鑑登記證明申請書上廖燦景之簽名是否相符為鑑定，均經
      該局回覆係影本而不能鑑定等情，有該局九十三年三月十八日調科貳字第○九
      三○○○八七六七○號、九十三年五月十四日調科貳字第○九三○○一九一八
      七○號函在卷可稽（見本院卷第二三○、二八七頁），而上訴人又提不出借據
      承諾證明書等文件之原本供本院送請鑑定，自不足以僅憑影本遽認該上訴人之
      主張為真正。
(八)、此外，系爭房屋曾因積欠稅款，於七十六年間遭法院查封拍賣，當時公告拍賣
      最低價額為一千五百五十萬八千七百零六元，有原審財務法庭通知影本一件在
      卷可按（見原審卷一第一三四頁），上訴人既主張系爭抵押債權之清償期限為
      七十三年十二月八日，則兩造間果有債權債務關係存在，上訴人於清償期屆至
      而被上訴人遲遲不能清償時，何以未聲請參與分配俾能早日獲償？雖上訴人嗣
      後為被上訴人代繳該欠稅款二百萬四千二百八十五元，惟兩造間若真有借貸關
      係存在，上訴人豈會舊債未償，又代被上訴人繳納積欠之稅款二百萬四千二百
      八十五元而徒增風險？再者，上訴人因被上訴人拒不償還該代繳之二百萬四千
      二百八十五元稅款，曾於七十七年一月十二日具狀向台灣桃園地方法院聲請調
      解，主張：「．．．經與對造人（即被上訴人）協議，先由聲請人（即上訴人
      ）將欠稅二百萬四千二百八十五元代為墊付，撤銷查封，對造人約定一個月內
      償還聲請人墊付之款，迄今已逾期甚久，對造人未能履行，為此聲請予以調解
      」等語，請求被上訴人償還二百萬四千二百八十五元等語，有上訴人所提出台
      灣桃園地方法院財務法庭通知、桃園縣稅捐稽徵處移送執行歷年各項欠稅提供
      票據分期繳納收據、民事調解狀為證（見原審卷一第一三四至一三九頁）。然
      依上訴人所述，系爭借款之清償期限既為一年，早於七十三年十二月八日屆滿
      ，則兩造間倘有系爭抵押之債權債務關係存在，上訴人為被上訴人代繳稅款後
      ，豈會聲請調解時僅請求被上訴人償還該代繳之二百萬四千二百八十五元稅款
      而已？且迄上訴人提起另案臺灣台北地方法院九十年度重訴字第一二九一號清
      償債務事件之訴及向原法院聲請九十年度拍字第一○八○號拍賣抵押物裁定前
      ，從未就其主張之本件債權採取追償行動，甚而利息及違約金等亦分文未取，
      尤與常情有違。若非兩造間確無系爭抵押之債權債務關係存在，上訴人豈會如
      是作為？
(九)、雖前最高法院六十九年台上字第三五四六號判例意旨載明：「金錢借貸契約，
      固屬要物契約，應由貸與人就交付金錢之事實負舉證之責，但若貸與人提出之
      借用證內，經載明借款額，當日親收足訖無訛者，要應解為貸與人就要物性之
      具備，已盡舉證責任」等語，似就消費借貸契約要物性認定所憑證據加以限制
      ，惟此判例業經最高法院九十年四月十七日九十年度第四次民事庭會議決議刪
      除，已無拘束本院之可言。是以上訴人所執各項借款憑證縱然為真，亦不得以
      其上載有「茲借到新台幣一千萬元正」之字句，即謂上訴人確有交付一千萬元
      與被上訴人，進而推論其間借貸關係及抵押權設定均屬真正。再者，上訴人固
      仍執有系爭房屋所有權狀、抵押權設定契約書及他項權利證明書等文書原本，
      惟此類文書僅係供證明之用，並非所有權之行使必以執有該類文書為必要，且
      兩造既通謀虛偽設定系爭抵押權以逃避債權人追索，自有相當之信任關係，為
      求以假亂真，上訴人因此取得前揭文書原本，即非事理所無，否則抵押權既已
      單憑上訴人取得系爭房屋所有權狀、抵押權設定契約書及他項權利證明書等文
      書原本，仍不足推論兩造間必有借貸關係存在。至上訴人另提出不動產買賣契
      約書、收據及合會儲蓄證書等文件（見原審卷二第四八至五一頁、第六五至七
      五頁），欲證明與系爭款項借用證上周月娥、廖運雍、陳桂蘭（即陳藝文）及
      廖運亮印文相同，進而推論款項借用證為真正云云。然被上訴人已否認該文書
      上周月娥、廖運雍、陳桂蘭（即陳藝文）及廖運亮印文及簽名之真正，證人陳
      藝文並於原審證稱前揭書證陳桂蘭之印文並非真正，上訴人就此復不能舉證證
      明前揭簽名及印文為真正，自難資為上訴人有利認定之依據；況其上周月娥、
      廖運雍、陳桂蘭（即陳藝文）、廖運亮印文是否真正，亦與本件應判斷事項無
      關，並無送請鑑定判定真偽之必要。再上訴人提出約定書（見原審卷第一二六
      之三頁），主張曾於六十二年間與廖燦景合資購買土地，其上蓋用廖燦景印文
      與系爭款項借用證、承諾書及被上訴人股東會議紀錄上廖燦景印文相同，欲推
      論前揭書證為真正云云。惟經被上訴人提出同一約定書之影本比對（見原審卷
      二第一五五頁），其上印文明顯與上訴人所提約定書不同，參以被上訴人所提
      約定書並有親筆書寫日期、住址及土地筆數及面積情形，反觀上訴人所提約定
      書文字係繕打後蓋印，並無任何親筆書寫等情，自是無從認定上訴人所提約定
      書為真正，亦難為上訴人有利之認定。
(十)、末按稱消費借貸者，謂當事人約定，一方移轉金錢或其他代替物之所有權於他
      方，而他方以種類、品質、數量相同之物返還之契約，八十九年五月五日修正
      施行前民法第四百七十四條定有明文。又消費借貸，為要物契約，須以金錢或
      其他代替物之交付為構成要件，如對於交付之事實有爭執，自應由主張已交付
      之貸與人負舉證責任，此觀民法第四百七十四條之規定自明，最高法院七十九
      年台上字第二七二二號判決意旨足資參照。本件被上訴人既否認上訴人有交付
      借款一千萬元之事實，而上訴人又無法證明確有交付借款一千萬元於被上訴人
      之情事，則依前開說明，被上訴人主張兩造間並無消費借貸關係存在，系爭抵
      押權所擔保之債權一千萬元不存在，即堪採信。次參原審共同被告鄒富城於原
      審認諾被上訴人之請求，並陳稱：「七十二年十二月間，友人甲○○向本人提
      議要幫景隆實業有限公司負責人廖燦景的哥哥廖鏡景，因週轉困難可能被無妄
      波及，偕同本人共同將景隆實業有限公司之房屋設定新台幣一千五百萬元之假
      債權，以閃避失去理智的債權人」、「當時被上訴人公司財務危機，上訴人甲
      ○○來找我，說我已經設定第一順位抵押權，問我是否可以共同虛偽設定假債
      權一千五百萬及抵押權，實際上設定的時候大家都沒有付錢。」等語（見原審
      卷一第一○六頁、卷二第二五九頁），且於本院證稱：「（問：為何會有第一
      次及第二次？）因第一次設定後，廖鏡景已面臨倒閉，怕拖累他弟弟廖燦景，
      所以甲○○找我一起共同設定假債權，第一次的抵押權仍然存在，但是第二次
      新伙當初找我時，他知道我是第一順位，所以找我配合他一起設定比較好看」
      等語（見本院卷第一七三、一七四頁）觀之，若非上訴人斯時亦為避免被上訴
      人遭其之前法定代理人廖鏡景之債權人追索，而與之為通謀虛偽意思表示，被
      上訴人豈會憑空為上訴人與原審共同被告鄒富城設定系爭本金最高限額高達一
      千五百萬元之抵押權 (上訴人之權利範圍為三分之二即一千萬元、鄒富城之權
      利範圍為三分之一即五百萬元）？是被上訴人主張系爭抵押權之設定係出於通
      謀虛偽意思表示而無效，即非無稽。從而被上訴人本於物上請求權請求上訴人
      塗銷系爭抵押權登記，以排除侵害，即非無據。
五、綜上所述，本件被上訴人請求確認上訴人及原審共同被告鄒富城就被上訴人所有
    如原判決附表所示門牌號碼桃園縣中壢市○○路六五號四樓之二房屋，於七十二
    年十二月十四日向桃園縣中壢地政事務所申請以中字第○三二五○六號設定本金
    最高限額新台幣一千五百萬元（上訴人與鄒富城設定債權範圍分別為三分之二與
    三分之一），存續期間自七十二年十二月八日至七十三年十二月七日之抵押權所
    擔保之債權不存在，並依民法第七百六十七條之規定，請求上訴人及原審共同被
    告鄒富城應將前項抵押權設定登記辦理塗銷登記，洵屬正當，應予准許。原審為
    上訴人敗訴之判決，經核並無違誤。上訴意旨指摘原判決關於上訴人敗訴部分不
    當，求予廢棄改判，為無理由，應駁回其上訴。又本件事證已臻明確，兩造其餘
    攻擊、防禦方法經審酌後，認與判決結果不生影響，無逐一論述之必要，附此敘
    明。
據上論結，本件上訴為無理由，依民事訴訟法第四百四十九條第一項、第七十八條，
判決如主文。
中　　　華　　　民　　　國　　九十三　　年　　　九　　　月　　二十一　　日
                              民事第十二庭
                                  審判長法  官　阮　富　枝
                                        法  官  吳　麗　惠
                                        法  官  黃　豐　澤
正本係照原本作成。
上訴人如不服本判決，應於收受送達後二十日內向本院提出上訴書狀，其未表明上訴
理由者，應於提出上訴後二十日內向本院補提理由書狀（均須按他造當事人之人數附
繕本）上訴時應提出委任律師或具有律師資格之人之委任狀；委任有律師資格者，另
應附具律師資格證書及釋明委任人與受任人有民事訴訟法第四百六十六條之一第一項
但書或第二項（詳附註）所定關係之釋明文書影本。
中　　　華　　　民　　　國　　九十三　　年　　　九　　　月　　二十二　　日
　　　　　　　　　　　　　　　　　　　　書記官  廖　艷　莉
附註：
民事訴訟法第四百六十六條之一（第一項、第二項）：
對於第二審判決上訴，上訴人應委任律師為訴訟代理人。但上訴人或其他法定代理人
具有律師資格者，不在此限。
上訴人之配偶、三親等內之血親、二親等內之姻親，或上訴人為法人、中央或地方機
關時，其所屬專任人員具有律師資格並經法院認為適當者，亦得為第三審訴訟代理人
。
